【裁判字號】    97,訴,2582
【裁判日期】    971111
【裁判案由】    返還所有物
【裁判全文】
臺灣臺北地方法院民事判決              97年度訴字第2582號
原      告   甲○○
訴訟代理人   曾朝誠律師
             廖穎愷律師
被      告   乙○○
訴訟代理人   丙○○
             田禮嘉律師
上列當事人間請求返還所有物事件，本院於中華民國97年10月28
日言詞辯論終結，判決如下：
    主      文
被告應將臺北市○○區○○街三十一巷三十八弄十六號頂樓平台
，如附圖所示斜線部分面積七十二點四六平方公尺之建物拆除，
並將該頂樓平台返還原告及其他全體共有人。
訴訟費用由被告負擔。
本判決於原告以新臺幣參拾伍萬壹仟元為被告供擔保後，得假執
行。
    事實及理由
一、原告主張：
    原告為門牌號碼臺北市○○區○○街31巷38弄16號3樓之所
    有權人，被告自民國81年遷居至臺北市○○區○○街31巷38
    弄16號4樓房屋居住，竟未經原告及其他住戶同意，占用樓
    頂平台如附圖所示斜線部分之違章建築（以下稱系爭違建）
    ，顯係無權占有，被告因其為土地所有權人而占有系爭違建
    ，不得主張時效取得地上權，且上開房屋其他區分所有權人
    僅為單純之緘默，並非默示同意被告使用頂樓，爰依民法第
    767條、821條之規定提起本件訴訟等語，並聲明：（一）被
    告應將該房屋頂樓屋頂平台之增建部份拆除，並將頂樓平台
    返還予原告及全體共有人。（二）願供擔保請准宣告假執行
    。
二、被告則以：
    系爭違建自76年建造時起至96年8月22日原告起訴時止已達
    20年，原告未對該違建有所主張，其他區分所有權人亦未表
    示同意或不同意被告使用系爭建物，應認原告已默示同意被
    告得使用系爭違建，原告主張違反民法第148條第1項而係權
    利濫用，且依民法第772條之規定，被告自81年3月9日買受
    系爭建物至原告起訴止，已取得地上權登記請求權等語置辯
    ，並聲明：原告之訴駁回。
三、經本院與兩造整理本件不爭執及爭執事項如下（見本院卷第
    37及37頁背面）：
（一）兩造不爭執事項：
  １、坐落臺北市○○區○○段3小段686地號之四層建物，門牌
      號碼為臺北市○○區○○街31巷38弄16號1至4樓，其中3
      樓為原告所有、4樓為被告所有，應有部分各為4分之1，
      頂樓增建部分由被告占用如臺北市古亭地政事務所複丈成
      果圖所示斜線部分，面積為72.46平方公尺。
  ２、原告於61年4月18日因第一次登記，取得上開建物3樓之所
      有權；被告於81年1月29日因為買賣原因登記取得系爭建
      物4樓之所有權。
  ３、系爭違建於76年由前任所有權人龐瑞瓊所蓋，被告向龐瑞
      瓊買受4樓建物連同系爭頂樓違建部分。
（二）爭執部分：
  １、被告有無因時效取得地上權登記請求權。
  ２、上開建物區分所有權人間有無默示同意被告使用系爭違建
      。
四、得心證之理由：
（一）按稱地上權者，謂以在他人土地上有建築物，或其他工作
      物，或竹木為目而使用其土地之權，固為民法第832條所
      明定，但無權占有他人土地建築房屋，抑係在他人土地上
      有建築物，而使用其土地，究為地上權，抑為所有權，應
      觀察地上權與所有權在法律上種種不同點解釋當事人之意
      思，予以判定，不得僅以在他人土地上有建築物之一端，
      遂認為地上權，最高法院29年滬上字第101號判例亦同此
      解。又按地上權之取得時效，準用民法第769條、第770條
      規定需為：以行使地上權之意思，20年間和平繼續公然在
      他人土地上有建築物或其他工作物或竹木者，方得請求登
      記為地上權人，60年臺上字第4195號判例可資參照。據此
      要件，主張取得時效之第一要件須為以行使地上權之意思
      而占有，若依其所由發生之事實之性質，無行使地上權之
      意思者，非有變為以行使地上權之意思而占有之情事，其
      取得時效，不能開始進行（最高法院64年台上字第2552號
      判例意旨參照）。又當事人主張有利於己之事實者，就其
      事實有舉證之責任，民事訴訟法第277條定有明文，占有
      人主張依民法第772條準用第769條、第770條時效完成取
      得地上權者，因行使地上權之意思依民法第944條第1項之
      規定既不在推定之列，故須負證明之責。經查：被告於本
      院審理中自承一併向訴外人龐瑞瓊買受系爭違建連同4 樓
      建物，但因加蓋部分屬違建，才無法辦理所有權登記等情
      明確，觀之被告所提與訴外人龐瑞瓊簽訂之不動產買賣契
      約書，其中第11條其他約定事項亦載明：「本買賣房屋包
      括頂樓加蓋部分」等語，有該買賣契約書在卷可稽（見本
      院卷第45頁），足見被告自始係以所有權之意思而非以行
      使地上權之意思占有本件不動產，被告對於何時變為以行
      使地上權之意思而占有之情事復未舉證以實其說，準此，
      其主張時效取得地上權而有權占有云云，於法未合，要屬
      無據。
（二）復按所謂默示之意思表示，係指依表意人之舉動或其他情
      事，足以間接推知其效果意思者而言，若單純之沉默，則
      除有特別情事，依社會觀念可認為一定意思表示者外，不
      得謂為默示之意思表示（最高法院29年上字第762號判例
      意旨參照）。再按共有物分管契約，固不以共有人明示之
      意思表示為限，共有人默示之意思表示亦包括在內，惟所
      謂默示之意思表示，係指依表意人之舉動或其他情事，足
      以間接推知其效果意思者而言，若單純之沈默，除有特別
      情事，依社會觀念可認為一定意思表示者外，不得謂為默
      示之意思表示（最高法院29年上字第762號判例可資參照
      ）。易言之，沈默係單純之不作為，並非間接意思表示，
      除法律或契約規定外，原則上不生法律效果。被告雖又辯
      稱系爭違建自建築完成使用時起，原告及其他區分所有權
      人皆容忍而未予干涉，共有人間存在默示同意云云。惟查
      ，被告於審理中自稱：並無證據證明其他區分所有權人除
      單純緘默外，另有默示同意，其他住戶就是單純的未表示
      不同意等語，原告則堅決否認自己及其他區分所有權人曾
      為同意之意思表示，是被告既未能證明原告究有何舉動或
      其他情事，足以間接推知其有同意被告占用頂樓平台之事
      實，且其他區分所有權人亦無何舉動或其他情事，依社會
      觀念可認為足以間接推知渠等容任被告單獨使用特定部分
      之效果意思，此種單純之沉默，尚不得謂係全體共有人默
      示的分管合意。從而被告徒憑原告遲未表示應拆除系爭違
      建之單純沉默，遽以推論原告有默示同意其得占用頂樓平
      台之意思，亦無足採信。
五、按所有人對於無權占有或侵奪其所有物者，得請求返還之，
    對於妨害其所有權者，得請求除去之，有妨害其所有權之虞
    者，得請求防止之；各共有人對於第三人，得就共有物之全
    部為本於所有權之請求，但回復共有物之請求，僅得為共有
    人全體之利益為之，民法第767條、第821條定有明文。系爭
    違建占用如附圖所示斜線部分既未經全體共有人同意，自屬
    侵害原告之共有權利，自得請求除去之，因此，原告依民法
    第767條規定，請求上訴人拆除如附圖所示斜線部分之系爭
    違建，以及依民法第767條、第821條之規定，請求上訴人將
    共有之頂樓平台返還予原告及其他共有人，自有理由，應予
    准許。
六、假執行之宣告：原告陳明願供擔保，聲請宣告假執行，核無
    不合，爰酌定相當擔保金額准許之。
七、因本案事證已臻明確，兩造其餘主張陳述及所提之證據，經
    審酌後，認與判決結果無影響，爰不一一論駁，附此敘明。
八、據上論結，原告之訴為有理由，依民事訴訟法第78條、第
    390條第2項、第392條第2項，判決如主文。
中    華    民    國    97    年    11    月    11    日
                  民事第三庭    法  官  孫正華
以上正本係照原本作成
如對本判決上訴，須於判決送達後20日內向本院提出上訴狀
中    華    民    國    97    年    11    月    11    日
                                書記官  林秀娥


司法院資訊處製作；財團法人民間司法改革基金會備份。
